【裁判字號】    98,易緝,137
【裁判日期】    980420
【裁判案由】    重利
【裁判全文】
臺灣臺中地方法院刑事判決             98年度易緝字第137號
公  訴  人  臺灣臺中地方法院檢察署檢察官
被      告  戊○○
上列被告因重利案件，經檢察官提起公訴（96年度偵字第18176
、21319、24672號），本院判決如下：
    主    文
戊○○連續乘他人急迫貸以金錢，而取得與原本顯不相當之重利
，累犯，處有期徒刑陸月，如易科罰金，以銀元佰元即新臺幣
玖佰元折算壹日，減為有期徒刑月，如易科罰金，以銀元佰
元即新臺幣玖佰元折算壹日。又伍次乘他人急迫貸以金錢，而取
得與原本顯不相當之重利，均累犯，每次各處拘役拾日，如易
科罰金，均以新臺幣壹仟元折算壹日，每次各減為拾伍日，如易
科罰金，均以新臺幣壹仟元折算壹日，應執行拘役柒拾日，如易
科罰金，以新臺幣壹仟元折算壹日。
    犯罪事實
一、戊○○曾因違反臺灣地區與大陸地區人民關係條例案件，經
    本院以94年度中簡字第297號案判處有期徒刑5月確定，並於
    民國94年7月27日易科罰金執行完畢。猶不知悔改，復基於
    重利之概括犯意，於(一)93年7月16日（起訴書誤載為93年7月
    6日），在臺中市○區○○路之忠孝國小旁，趁子○○需錢
    孔急之際，貸與子○○新臺幣（下同）39萬元，並約定以每
    10日為1期，每萬元收取2000元利息，子○○並簽立面額分
    別為24萬元、6萬元、9萬元、8萬元、18萬元、12萬元、9萬
    元本票各1張，連同其身分證影本1張交給戊○○收執，作為
    上揭借款之擔保。(二)93年8月25日，在臺中縣沙鹿鎮之漢翔
    工業航空工業旁，趁癸○○需錢孔急之際，貸與癸○○2萬5
    000元，並約定每10日為1期，每萬元收取5000元利息，癸○○並簽立面額分別為3萬元、3萬元、3萬元本票各1張，連同
    其護照、臺胞證各一本交給戊○○收執，作為上揭借款之擔
    保。(三)93年12月間某日，在臺中市○區○○路附近，趁邱銘
    顯需錢孔急之際，貸與邱銘顯10萬元，並約定以每月為1期
    ，每10萬元收取1萬5000元利息，邱銘顯並簽立面額分別為
    20萬元、20萬元、20萬元本票各1張，連同其警察人員乙等
    特考證書、警察學校畢業證書、戶口名簿、派令、服務證影
    本交給戊○○收執，作為上揭借款之擔保。(四)94年9月28日
    ，在臺中市○○區○○路3段之艾德盟汽車商行，趁壬○○
    需錢孔急之際，貸與壬○○138萬元，並約定以每月為1期，
    每100萬元收取9萬元利息，壬○○並簽立面額分別為138萬
    元支票（起訴書誤載為本票）、100萬元本票各1張交給戊○○收執，作為上揭借款之擔保。(五)94年12月間某日，在臺中
    市○區○○路附近，趁丁○○需錢孔急之際，貸與丁○○40
    萬元，並約定以每10日為1期，每萬元收取1000元利息，丁○○並交付汽車買賣合約書、切結書、借車契約、汽車使用
    權利書、委託切結書及其身分證影本各1張給戊○○收執，
    作為上揭借款之擔保。(六)95年1月30日，在臺中市○區○○
    路與漢口路附近，趁乙○○需錢孔急之際，貸與乙○○2萬
    元，並約定以每週為1期（起訴書誤載為以每10日為一期）
    ，每萬元收取1000元利息，乙○○並簽立面額4萬元本票1張
    ，連同其全民健康保險卡1張交給戊○○收執，作為上揭借
    款之擔保。(七)95年4月10日，在臺中市北屯區○○○路與安
    和路附近，趁丙○○需錢孔急之際，貸與林雅瑭5萬元，並
    約定以每10日為1期，每萬元收取1000元利息，丙○○並簽
    立面額10萬元本票1張，連同其身分證1張交給戊○○收執，
    作為上揭借款之擔保。刑法修正後另基於重利之犯意，(八)於
    95年7月23日、24日，在臺中市○區○○路與漢口路附近，
    趁甲○○需錢孔急之際，貸與甲○○5萬元，並約定以每週
    為1期，每萬元收取1000元利息，甲○○並簽立面額分別為6
    萬元、4萬元本票各1張，連同其全民健康保險卡1張交給戊○○收執，作為上揭借款之擔保。(九)於95年9月間某日，在
    臺中市西屯區逢甲大學附近，趁丑○○需錢孔急之際，貸與
    丑○○5萬元，並約定以每10日為1期，每萬元收取1000元利
    息，丑○○並簽立面額15萬元本票1張，連同其全戶戶籍謄
    本1份、自小客車駕駛執照1張、全民健康保險卡1張交給戊○○收執，作為上揭借款之擔保。(十)於95年9月間某日，在
    臺中縣神岡鄉○○街附近，趁庚○○需錢孔急之際，貸與庚○○3萬5000元，並約定以每週為1期，抽取2800元利息，庚○○並簽立面額分別為4萬元、3萬元本票各1張，連同其國
    民身份證正本1張交給戊○○收執，作為上揭借款之擔保。
    (十一)於95年11月9日，在臺中市○區○○路與臺中港路附近，
    趁己○○需錢孔急之際，貸與己○○3萬元，並約定以每10
    日為1期，每萬元收取2000元利息，己○○並簽立面額6萬元
    本票1張，連同其戶籍謄本、國民身分證、汽車駕駛執照、
    全民健保卡各1張交給戊○○收執，作為上揭借款之擔保。
    (十二)於95年11月22日，在臺中市北屯區旅順率附近，趁辛○○
    需錢孔急之際，貸與辛○○5萬元，並約定以每10日為1期，
    每萬元收取1000元利息，辛○○並簽立面額分別為6萬元、4
    萬元本票各1張，連同其駕駛執照1張交給戊○○收執，作為
    上揭借款之擔保。戊○○因此取得與原本顯不相當之重利。
    嗣於96年2月8日22時30分許，在戊○○位於臺中市北屯區○○○街136號7樓之居處，為警搜索扣得前揭借款人所簽發之
    票據及質押之證件，經警循線詢問該些借款人後，始查悉上
    情。
二、案經臺中市警察局第二分局報請臺灣臺中地方法院檢察署檢
    察官偵查起訴。
    理    由
一、上揭犯罪事實業據被告戊○○於本院審理中坦承不諱，復經
    被害人子○○、癸○○、邱銘顯、壬○○、丁○○、乙○○
    、丙○○、甲○○、丑○○、庚○○、己○○、辛○○於警
    詢中，其中丁○○、乙○○、丙○○、甲○○、辛○○並於
    檢察官偵訊中陳述明確，此有各該筆錄在卷可稽（渠等之陳
    述依刑事訴訟法第159條之5第2項及第159條之1第2項之規定
    ，有證據能力），並有前揭子○○等十二人所簽立之票據及
    交付之證件扣案足憑。本件事證明確，被告犯行應堪認定。
二、刑法於94年2月2日修正公布，並於95年7月1日生效施行，其
    中刑法第33條第5款修正前規定「罰金：一元以上。」，
    與修正後規定為：「罰金：新臺幣一千元以上，以百元計算
    之。」不同，比較新舊法結果，以舊法對行為人較為有利，
    修正前刑法第56條關於連續犯之規定，業已修正刪除，此
    刪除雖非犯罪構成要件之變更，但顯已影響行為人刑罰之法
    律效果，自屬法律有變更，而連續犯之形成結構，本質上就
    是各自都得以獨立之犯罪，亦即是數罪之性質，因具備連續
    關係，而以單一評價之模式來處理，因此，在連續犯廢除後
    ，原各自獨立之數個犯行，應回歸數罪併罰之規定處理，經
    比較新、舊法結果，應以被告行為時之法律即修正前第56條
    規定論以連續犯，較有利於被告，修正前刑法第41條第1
    項規定：「犯最重本刑為五年以下有期徒刑以下之刑之罪，
    而受六個月以下有期徒刑或拘役之宣告，因身體、教育、職
    業、家庭之關係或其他正當事由，執行顯有困難者，得以一
    元以上三元以下折算一日，易科罰金」，被告行為時之易科
    罰金折算標準，修正前罰金罰鍰提高標準條例第2條前段（
    現已刪除）規定，就其原定數額提高為一百倍折算一日，則
    本件被告行為時之易科罰金折算標準，應以銀元三百元折算
    一日，經折算為新臺幣後，應以新臺幣九百元折算為一日，
    而修正後規定：「犯最重本刑為五年以下有期徒刑以下之刑
    之罪，而受六個月以下有期徒刑或拘役之宣告者，得以新臺
    幣一千元、二千元或三千元折算一日，易科罰金」，比較新
    、舊法結果，以修正前之規定較有利於被告。
三、本件就利率最低之借款1萬元，十天利息1000元計算，其利
    率相當於月息百分之30，年息百分之360，與原本顯不相當
    至明，被害人子○○、癸○○、邱銘顯、壬○○、丁○○、
    乙○○、丙○○、甲○○、丑○○、庚○○、己○○、辛○○等人若非出於急迫，當不可能以如此高利，向被告借款。
    故核被告所為，係犯刑法第344條之重利罪。又被告為犯
    罪事實欄(一)至(七)之重利行為時間，係在刑法95年7月1日修正
    施行之前，且係時間緊接，方法相同，觸犯構成要件相同之
    罪名，顯係基於概括犯意為之，應依修正前刑法第56條之規
    定，論以連續犯一罪，並加重其刑。刑法修正後，被告為
    犯罪事實欄(八)至(十二)之重利犯行，係犯意各別，行為互異，應
    予分論併罰。被告所為連續重利行為，與後來五次重利行
    為，亦應予分論併罰。被告曾因違反臺灣地區與大陸地區
    人民關係條例案件，經本院以94年度中簡字第297號案判處
    有期徒刑5月確定，並於94年7月27日易科罰金執行完畢，此
    有臺灣高等法院被告前案紀錄表一份在卷可證，被告於受徒
    刑之執行完畢後，五年以內故意再犯本件有期徒刑以上之罪
    ，不論依修正前刑法第47條，或修正後刑法第47條第1項規
    定，均構成累犯，對被告而言並無有利或不利之情形，自不
    生新舊法比較之問題，應逕依修正後之刑法第47條第1項論
    以累犯（參最高法院97年度台上字第3457、3664、5701號判
    決），並就所犯各罪，均加重其刑，連續重利罪部分遞加重
    其刑。爰審酌被告犯後坦認所為態度良好，頗具悔意，被害
    人均稱被告未以暴力討債，惟被害人不少，情節非輕等一切
    情狀，分別量處如主文所示之刑，刑法修正前連續重利罪部
    分，並依修正前刑法第41條第1項前段規定，諭知易科罰金
    之折算準，刑法修正後五次重利罪部分，則均依現行刑法第
    41條第1項前段，諭知易科罰金之折算標準。再中華民國96
    年罪犯減刑條例於96年7月4日經制定公布，並於96年7月16
    日生效施行，本件被告犯罪時間均在96年4月24日以前，均
    符合該條例第2條第1項第3款之減刑規定，且其雖係經通緝
    到案，惟因其係於該條例施行後即97年4月18日方經本院通
    緝，與該條例第5條「本條例施行前，經通緝而未於中華民
    國96年12月31日以前自動歸案接受偵查、審判或執行者，不
    得依本條例減刑」之規定不符（參法院辦理96年減刑案件應
    行注意事項第9點），乃依該條例第7條之規定，各罪均減其
    宣告刑二分之一，並依該條例第9條之規定，諭知易科罰金
    之折算標準，刑法修正後五次重利罪部分，並依該條例第10
    條第1項之規定，定其應執行之刑。另本件雖扣得被害人子
    ○○等十二人前揭票據及證件，惟該些票據及證件，除被害
    人丁○○部分尚未領回外，其餘均經另十一位被害人領回，
    此有渠等簽立之贓物認領保管單計十一紙在卷可證，而丁○○並未簽立票據，僅提出其所有之汽車買賣合約書、切結書
    、借車契約、汽車使用權利書、委託切結書、身分證影本等
    物供擔保，並非移轉所有權給被告，故均未併予宣告沒收，
    附此敘明。
據上論斷，應依刑事訴訟法第299條第1項前段，刑法第2條第1項
前段、第344條、第47條第1項、第51條第6款、第41條第1項前段
、（修正前）第33條第5款、（修正前）第56條、（修正前）第4
1條第1項前段，罰金罰鍰提高標準條例第1條前段、修正前罰金
罰鍰提高標準條例第2條，刑法施行法第1條之1第1項、第2項前
段，中華民國96年罪犯減刑條例第2條第1項第3款、第7條、第9
條、第10條第1項，判決如主文。
中    華    民    國    98    年    4     月    20    日
                        法  官   李秋娟
以上正本證明與原本無異。
如不服本判決應於收受送達後10日內向本院提出上訴書狀，並應
敘述具體理由；其未敘述上訴理由者，應於上訴期間屆滿後20日
內向本院補提理由書（均須按他造當事人之人數附繕本）「切勿
逕送上級法院」。
                        書記官   簡芳敏
中    華    民    國    98    年    4     月    20    日
附錄論罪科刑法條
刑法第344條
乘他人急迫、輕率或無經驗貸以金錢或其他物品，而取得與原本
顯不相當之重利者，處一年以下有期徒刑、拘役或科或併科一千
元以下罰金。


司法院資訊處製作；財團法人民間司法改革基金會備份。
